---
title: "Coeficiente de Correlação Intra-Classe"
output: rmarkdown::html_vignette
vignette: >
  %\VignetteIndexEntry{Coeficiente de Correlação Intra-Classe}
  %\VignetteEngine{knitr::rmarkdown}
  %\VignetteEncoding{UTF-8}
---

```{r, include = FALSE}
knitr::opts_chunk$set(
  collapse = TRUE,
  comment = "#>"
)
```

O pacote `INeuICC` calcula o coeficiente de correlação intra-classe. A metodologia utilizada foi baseada no livro <strong>Modelos Biométricos Aplicados ao Melhoramento Genético</strong>.

A versão de desenvolvimento encontra-se disponível no [GitHub](https://github.com/IsmaelNeu/INeuICC).


```{r package-download-github, eval=FALSE}
# install.packages("devtools")
# devtools::install_github("IsmaelNeu/INeuICC", build_vignettes = TRUE)
```

Para uso:

```{r setup-library-package}
library(INeuICC)
```


# Coeficiente de Repetibilidade


O <strong>coeficiente de repetibilidade</strong> quantifica a confiabilidade das medições e oferece indicativos sobre os componentes que contribuem para a variabilidade nos dados. A repetibilidade descreve o particionamento relativo da variação em fontes de variação dentro e entre grupos e na literatura é geralmente mencionada como <strong>coeficiente de correlação intra-classe (ICC)</strong>.

O coeficiente de repetibilidade pode também ser entendido como sendo a correlação.

# Método de Componentes Principais

## Matriz de Correlações


